【裁判字號】    89,上訴,1353
【裁判日期】    900129
【裁判案由】    懲治盜匪條例等
【裁判全文】
臺灣高等法院高雄分院刑事判決                  八十九年度上訴字第一三五三號
    上  訴  人  乙○○
    即  被  告
    選任辯護人  黃正男
右上訴人因搶奪案件，不服臺灣高雄地方法院八十九年度訴字第九十三號中華民國八
十九年七月二十八日第一審判決（起訴案號：臺灣高雄地方法院檢察署八十九年度偵
字第一三三０九號），提起上訴，本院判決如左：
      主  文
上訴駁回。
      事  實
一、乙○○受洪愛華（業經原審法院就收受贓物部分判處有期徒刑四月，就搶奪部分
    判處有期徒刑一年四月，應執行有期徒刑一年六月，未經上訴而確定）之邀，於
    八十八年五月二十三日下午，與洪愛華欲前往劉金惠（另經檢察官於八十八年十
    一月二十五日以該署八十八年度偵字第一三三０九號為不起訴處分確定）位於高
    雄縣岡山鎮○○路十巷二十五弄九之六號之家中，邀劉金惠外出，乃將洪愛華所
    收受之車牌號碼ＸＰＨ--五六二號機車交予不知情之乙○○（贓物部分業經原審
    法院判決無罪，公訴人未經上訴而確定），嗣即由乙○○騎乘，搭載洪愛華於同
    日晚間約十時至十一時許，至劉金惠上開家中邀劉金惠外出；洪愛華、乙○○及
    劉金惠三人隨即於到達位於高雄縣岡山鎮兆湘國小旁之陽明公園後，洪愛華與乙
    ○○於該處見當時甲○○一個人獨自於陽明公園內之涼亭內休息喝飲料，乙○○
    與洪愛華竟頓萌歹念，二人共同基於意圖為自己不法所有之犯意聯絡，於八十八
    年五月二十三日晚上十一時十分許，在上開陽明公園涼亭處，乙○○及洪愛華二
    人趨前將甲○○包圍，而洪愛華即趁甲○○不注意之際，伸手入甲○○之口袋欲
    搶奪甲○○身上所有之財物，乙○○見甲○○反抗，並以徒手壓住甲○○之手臂
    ，以便洪愛華搶得財物，以此方式共同欲搶奪甲○○身上所有之現金新臺幣（下
    同）五千一百元（此時甲○○仍有能力反抗），嗣為甲○○奮勇抵抗並趁機脫逃
    ，致二人未能搶得任何財物，乙○○及洪愛華隨即自後追趕，乙○○並持其隨地
    檢拾，非屬其所有之木棍一支追向甲○○，惟乙○○及洪愛華二人見甲○○已向
    附近之「東西南北檳榔攤」借用電話報警，洪愛華及乙○○罷手離去始未得逞；
    經警據報後趕赴現場，並當場逮捕洪愛華，乙○○見狀雖逃逸無蹤，惟仍為警循
  線追出查獲上情。
二、案經高雄縣警察局岡山分局報告臺灣高雄地方法院檢察署檢察官偵查起訴。
      理  由
一、訊據上訴人即被告對於當日與洪愛華、劉金惠曾至兆湘公園內之涼亭之事實固不
    諱言，惟矢口否認有何搶奪之犯行，被告辯稱：當時伊只坐在甲○○之對面，與
    他對望而已，伊等動也沒有動，伊等沒有搶他之財物，亦未追他，伊不知甲○○
    為何要報案，況且甲○○每次所陳述之行搶過程均有出入，顯然不可信，如果伊
    等真的要搶甲○○之錢，甲○○既比伊及洪愛華瘦小，伊等二人要搶一人豈有可
    能不得逞，並且事後伊等二人又繼續逗留於現瑒，如有搶劫，豈有不逃跑之理云
    云。惟查：
    （一）被告與洪愛華二人共同以前揭事實欄所述之方式欲搶奪甲○○財物之事實
          ，業據被害人甲○○於警訊、偵訊、原審審理及本院調查、審理時均指述
          明確，核與證人即當時在場之劉金惠證述之情節相符，證人劉金惠於原審
          審理時到院證述稱：八十八年五月二十三日下午十一時十分許，被告二人
          確實有在陽明公園搶告訴人的錢，他們（指被告二人）為何要搶我不知道
          ，因他們講山地話，我勸他們不要，但他們仍去搶，搶了之後他們二人徒
          步跑掉，後來警察有抓到洪愛華，而先前被告二人亦沒有與告訴人有爭執
          或叫囂，而且是在以山地話交談後就與甲○○起爭執等語（見原審卷八十
          九年一月二十一日及同年六月十六日訊問筆錄），於本院調查時則結證稱
          ：我有看到被告用手壓住甲○○的手臂，我看到這樣我喊說不要、不要；
          因為被告在那裡搶，我有看到這種情形，我就說不要、不要，是他們先吵
          架起來，被告再拿甲○○的東西（見本院八十九年十一月二日筆錄）；雖
          證人劉金惠曾改稱：不知被告與洪愛華二人是要搶錢或只是要吵架等語，
          然證人劉金惠既證述被告與洪愛華二人與被害人甲○○先前未有爭執，衡
          諸常情，既未曾發生爭執，且雙方之前亦未曾唔面，復無仇怨，當無可能
          不發一語即互有拉扯，顯見證人劉金惠嗣後所為之證述應為迴護被告之詞
          ，不足採信。又被害人甲○○在遭被告與洪愛華行搶後，逃至附近之「東
          西南北檳榔攤」借電話報警之事實，亦據證人即「東西南北檳榔攤」之店
          主呂陳金蕊於原審法院至案發現場履勘時證述明確（見原審卷八十九年五
          月二十四日訊問筆錄），被告所辯尚難採信。
    （二）被害人甲○○雖於偵訊時稱：是乙○○以手伸入其口袋要拿錢（見偵查卷
          第十七頁反面），於警訊及原審審理時則稱：是洪愛華伸手入其口袋要拿
          錢（見被害人警訊筆錄及原審法院八十九年一月二十一日及同年三月三日
          訊問筆錄），互有歧異；然被害人之前並不認識被告乙○○及洪愛華二人
          ，亦不知孰為洪愛華，孰為被告乙○○；而在檢察官偵訊時，被害人陳見
          仲雖稱係乙○○伸手入其口袋等語，然檢察官開庭偵訊時，被告與洪愛華
          均不在場，有偵查卷八十八年六月十六日訊問筆錄即可知悉；惟被害人陳
          見仲既在案發後警方逮捕洪愛華而於警訊時製作警訊筆錄及原審法院審理
          時均明確指稱係洪愛華伸手入其口袋欲搶錢，而非被告乙○○（見原審法
          院八十九年七月十八日審判筆錄），而在警訊時，被告洪愛華因遭警當場
          逮捕而與被害人同在警局應訊，惟原審法院庭訊時被告與洪愛華二人均應
          傳到場接受訊問，在當場指認之下，均應較被害人甲○○於檢察官偵查時
          因未見到被告與洪愛華，又在不知被告確切之姓名之情形下之證述，較為
可信，至被害人甲○○於檢察官偵訊時所為之陳述，應係誤被告乙○○即
          為洪愛華之故，故此部分被害人甲○○所述之瑕疵，自無礙於陳述之真實
          。另被害人甲○○復就被告與洪愛華行搶之過程於歷次庭訊時之陳述，雖
          均略有出入，然衡情度理，被害人在遭他人搶奪財物，驚慌逃脫之餘，實
          無可能就他人行搶行為之細節為鉅細靡遺之記憶及陳述，被害人甲○○既
          就被告與洪愛華行搶之事實為明確之指訴，復核與證人劉金惠之證述相符
          ，已詳如前所述，而證人劉金惠乃為被告與洪愛華之友人，當日復又係受
          邀而外出，若非實情，證人劉金惠當無為不實證述之理，被告前揭辯詞顯
          係畏罪之詞，不足採信。至被告所辯若有行搶之事實，豈有可能在事後仍
          逗留於現場，而不離去云云，然警方據報後趕赴現場時，被告已不在現場
          ，後來是在附近的巷子裏逮捕洪愛華，而被告乙○○已不知去向之情，業
          據證人即當時到場之警員馬豫屏於原審審理時到院證述綦詳（見原審卷八
          十九年五月二十四日訊問筆錄），則被告所辯當時二人均仍留在現場，亦
          無可信之處。
    （三）上開陽明公園內之涼亭，有數個大理石石桌供人休息之事實，業據本院至
          現場勘驗屬實，有勘驗筆錄一紙暨照片十一幀附於本院卷內可憑，被告既
          與被害人素昧平生，則渠見被害人在大理石石桌休息，自以另選石桌再行
          休息，方符一般之常情，詎被告竟與被害人坐同一石桌，並相對而視，竟
          無任何目的，尚難認符情、理。況本院函詢上開公園內路燈係採光敏電阻
          設施，自動開的時間約下午五時三十分，自動關的時間約上午六時整之事
          實，亦有高雄縣岡山鎮公所八十九年十二月四日八九岡鎮建字第二二一九
          四號函一紙附於本院卷內足證，被告所辯當時該公園內並無路燈，亦不足
          採信。
    （四）綜上所述，被告上開所辯均係嗣後卸責之詞，不足採信，本件被告犯罪事
          證明確，犯行實堪認定。
二、被告與洪愛華既係共同基於不法所有之犯意聯絡，並由洪愛華動手入甲○○之口
    袋行搶甲○○之財物，雖經甲○○之抵抗而未搶得財物，然洪愛華當時既已伸手
    入甲○○之口袋，可認被告已著手為搶奪之行為。核被告搶奪甲○○財物，所為
    係犯刑法第三百二十五條第三項、第一項之搶奪未遂罪，且係未遂犯，依同法第
    二十六條前段之規定，減輕其刑。公訴人雖認被告強盜，所觸犯者係懲治盜匪條
    例五條第一項第一款之強盜罪；惟懲治盜匪條例第五條第一項第一款之強盜罪，
    需行為人所施用之方式足使被害人達不能抗拒之程度，始足當之；被告既係先以
    徒手強搶被害人甲○○之財物，而在被害人甲○○奮勇抵抗並逃離後，始持木棍
    追趕，此業據被害人甲○○先後於庭訊時陳述明確，又甲○○並未遭被告與洪愛
    華二人毆打或恐嚇，復在被告與洪愛華共同行搶之情形下，仍能抵抗被告與洪愛
    華二人後，並逃離現場向他人求援以電話報案，則在客觀上尚難認被告所為之行
    為，已達使甲○○不能抗拒之程度，依前所述，即與盜匪罪之構成要件有間，自
    難以懲治盜匪條例五條第一項第一款之強盜罪論擬。惟公訴人起訴被告所為之社
    會基本事實既屬相同，起訴法條應予變更。被告與洪愛華就所犯搶奪未遂罪部分
    ，有犯意聯絡及行為分擔，為共同正犯。而被告於行搶甲○○不成，待甲○○逃
    離場後，復持木棍追趕之行為，尚難認為已為另一強盜行為著手。至於木棍一支
    係被告隨地檢拾取得，並非被告或洪愛華所有，且非違禁物，爰不予宣告沒收（
    原審判決漏未敘述此部分），均併予敘明。另被告辯護人請求本院傳訊證人黃惠
    玲，惟因無法查得其住址，該辯護人即捨棄傳訊該證人，且本案事證業臻明確，
    本院爰不予傳訊，亦附此敘明。
三、原審引用刑事訴訟法第三百條、刑法第二十八條、第三百二十五條第三項、第一
    項、第二十六條前段之規定，並審酌被告犯罪後猶不知悔悟，猶狡圖飾犯行，態
    度非佳，復又不思積極工作賺取日常生活所需，竟萌歹念而行搶他人財物，造成
    被害人心理莫名之恐懼，對社會治安所造成之影響亦十分重大，情節非輕，惟念
    被告年僅十九歲，且未搶得任何財物，又行搶過程中未傷及被害人等一切情狀，
    量處有期徒刑一年二月。原判決之認事用法並無違誤，量刑亦稱允當。被告空言
    否認提起上訴，指摘原審判決不當，為無理由，應予以駁回。
四、被告所涉贓物罪部分，業經原審判決無罪，且檢察官並未就此部分上訴，則該部
    分業已確定，本院自無庸就此部分進行審究，併予敘明。
據上論斷，應依刑事訴訟法第三百六十八條，判決如主文。
本案經檢察官張其主到庭執行職務。
中    華    民    國         九十       年      一      月    二十九    日
                              臺灣高等法院高雄分院刑事第五庭
                            審判長法官  吳水木
                                        法官  惠光霞
                                        法官  陳朱貴
右正本證明與原本無異。
如不服本判決，應於判決送達後十日內向本院提出上訴狀，其未述理由者並應於提
出上訴狀後十日內向本院補提理由書（應附繕本)。
                                      書記官  呂素珍
中    華    民    國         九十       年      一      月     三十     日
附錄本件論罪條文：
刑法第三百二十五條第三項、第一項
意圖為自己或第三人不法之所有，而搶奪他人之動產者，處六月以上五年以下有期徒
刑。
因而致人於死者，處無期徒刑或七年以上有期徒刑，致重傷者，處三年以上十年以下
有期徒刑。
第一項之未遂犯罰之。
                                                                      Ｈ


司法院資訊處製作；財團法人民間司法改革基金會備份。
